【裁判字號】    98,訴,512
【裁判日期】    981014
【裁判案由】    返還不當得利
【裁判全文】
臺灣士林地方法院民事判決               98年度訴字第512號
原      告  丁○○
訴訟代理人  錢裕國律師
複 代理 人  甲○○
被      告  丙○○
訴訟代理人  蘇千祿律師
複代理人    乙○○
上列當事人間返還不當得利事件，本院於民國98年9 月16日言詞
辯論終結，判決如下：
    主      文
原告之訴及假執行之聲請均駁回。
訴訟費用由原告負擔。
    事實及理由
一、原告主張：
（一）伊於民國95年9 月7 日與被告簽訂房屋土地買賣契約書，
      以每坪新臺幣（下同）30萬元之代價，向被告承購坐落臺
      北市○○區○○段3 小段493 、502 地號土地（下稱系爭
      土地）「北投正隆儷池社區」預售案編號第B4棟5 樓房屋
      乙戶暨基地應有部分（下稱系爭房屋），停車位（地下4
      樓機械2 號，下稱系爭停車位，與系爭房屋合稱系爭不動
      產）另以100 萬元計之（下稱系爭買賣契約）。嗣經被告
      指定之地政士陳茂盛計算，以總坪數68.65 坪，核計買賣
      總價金為2,159 萬5,000 元，伊已全數給付被告。然經伊
      核算後，發現上述計價之坪數，誤將系爭停車位即大業段
      3 小段32177 建號之公共設施部分（2.59坪）重複計算，
      以致溢計價金77萬7,000 元（2.59坪×300,000 元=777,0
      00元）。而依系爭買賣契約第4 條第1 項（以下系爭買賣
      契約之條款均逕稱條號）約定，系爭房屋買賣價金不含停
      車位之空間價款，兩造亦口頭約定系爭停車位以100 萬元
      計價。上述重複計算2.59坪致伊溢繳價金部分，被告係無
      法律上原因而受利益，致伊受損害，依民法第179 條規定
      ，被告自應返還。
（二）第13條第2 項約定，乃就公寓大廈分管範圍之約定，係針
      對未購買汽車停車空間之買受人所為之約定，並不適用於
      已購買停車位之買受人，且上開約定更非涉及買賣標的之
      內容，被告據此推論停車位之價格包含「汽車停車空間持
      分面積」及「汽車停車空間價格」兩種，實曲解契約真意
      。再依系爭買賣契約引為契約內容之附件即被告與建商
      之合建契約第2 條第4 項關於地下室法定停車位分配原則
      ，係依面積比例以分得法定停車位數量，並以共同使用部
      分持分登記，要無系爭停車位所有權人，尚須支付所謂停
      車空間價格之約定，且無停車位所有權及管理使用權之概
      念區分。系爭房屋所有權狀內已明白將「共用部分」及「
      停車位部分」予以區分，自不能將系爭停車位解釋為第2
      條第2 項所載「共同使用部分」之文義範圍。且被告據以
      計算之總坪數與兩造買賣系爭不動產總面積之真意65坪，
      相去3.65坪，總價差高達109 萬5,000 元，一般不動產交
      易不可能約定如第4 條第1 款面積誤差及價款找補條款，
      應就價格上重新約定。而依伊主張，前述「共同使用部分
      」不含系爭停車位面積，則系爭房屋總坪數為66.06 坪，
      與第2 條第2 項記載約65坪，誤差僅1.06坪，較為相近。
      另系爭買賣契約之附圖載明系爭房屋面積為65.38 坪，即
      為第2 條第2 款記載約65坪之由來，顯不含系爭停車位面
      積。可見第2 條第2 款所載共同使用部分，應不含系爭停
      車位部分，當事人之真意乃系爭房屋與系爭停車位買賣各
      自獨立，系爭房屋實際坪數應為66.06 坪，系爭停車位之
      價金則非以面積計算，係獨立以總價100 萬元為準。
（三）爰依民法第179 條規定，本於不當得利之法律關係提起本
      訴。並聲明：
   1、被告應給付原告77萬7,000 元及自起訴狀繕本送達翌日起
      至清償日止，按年息百分之5 計算之利息。
   2、願供擔保請准宣告假執行。
二、被告則以：
（一）由第2 條第2 項、第4 條第1 項文義內容，即知系爭房屋
      面積包含主建物、附屬建物及共同使用部分，亦即包含「
      共同使用部分之停車位面積」，但不含系爭停車位空間價
      款100 萬元。另第13條第2 項、第21條第1 項分別明定「
      房地總價並未包括汽車停車空間持分面積及汽車停車空間
      價額…」、「本房地暨停車空間之各項買賣條件」之用語
      ，亦足證系爭買賣契約確有停車位空間價款及屬於共同使
      用部分之停車位面積價款兩種計價方式，且系爭房屋面積
      價款確不含停車空間價款。而系爭買賣契約之附圖應包含
      系爭房屋及系爭停車位平面圖，非單指系爭房屋平面圖，
      原告稱系爭房屋買賣與系爭停車位買賣內容各自獨立，及
      附圖僅有系爭房屋面積65.38 坪而不含應屬系爭停車位面
      積云云，顯然錯誤。系爭停車位為機械式及轉盤設計之立
      體停車位，登記面積過小根本無法停車，乃有停車位空間
      使用價額之問題，故衍生出第13條第2 項之規定。伊否認
      有原告所主張兩造口頭約定系爭停車位以100 萬元計價之
      事實，況依第21條第1 項約定，亦應以系爭契約書面約定
      為準，原告此部分主張自不足採。至於系爭買賣契約以伊
      與正隆公司之合建契約為附件，並記載「僅供參考之用
      」，並非契約內容之一部分甚明，原告據此所為之主張，
      亦不足採。倘原告主張系爭買賣契約兩造真意不一致，應
      屬是否適用意思表示錯誤之問題，而非請求不當得利。綜
      上所述，本件無溢付價款之事實存在，原告之主張並無理
      由等語，資為抗辯。
（二）並聲明：
   1、原告之訴駁回。
   2、如受不利判決，願供擔保請准免為假執行。
三、經核︰
（一）原告於95年9 月7 日與被告簽訂系爭買賣契約，向被告購
      買系爭土地上所興建「北投正隆儷池社區」之系爭不動產
      。系爭買賣契約有下列重要約款︰
   1、第2 條房地面積，第1 項︰「土地面積︰甲方購買本約房
      屋之應有土地權利範圍依地主乙方合建之建設公司『正隆
      』計算方式得之。本約土地持分面積依地政機關登記為準
      。…」第2 項︰「房屋面積︰包含主建物、附屬建物、共
      同使用部分共計︰約65坪，詳如（附圖一）。」
   2、第3 條面積說明，第1 項︰「房地面積包含之項目、計算
      參照依地主乙方合建之建設公司『正隆』計算方式說明所
      載。」、第2 項︰「共同使用部分分擔之間，倘因相關事
      業單位要求共用設備位置調整或變更設計，致面積有所增
      減時，乙方應重新分算據以辦理登記，登記坪數若有誤差
      依本約第4 條面積誤差找補約定處理。」、第3 項︰「前
      條房屋面積依地政機關登記為準，…」。
   4、第4 條房屋面積誤差及價款找補︰「房屋面積，誤差在百
      分之1 （含百分之1） 以內者甲乙雙方互不找補；而其不
      足部分，如超過百分之1 ，則全部不足部分（即包括百分
      之1 以內者）乙方均應找補；而其超過部分，如超過百分
      之1 以上者，則全部超過部分（即包括百分之1以 內者）
      ，甲方均應找補；且雙方同意面積誤差找補，係按本契約
      之房屋買賣總價款（不含停車空間價款）除以本約房屋面
      積所計算之平均每坪單價（即每坪新臺幣拾萬元整），
      以無息相互補貼價款，於交屋時依次結清。」
   5、第13條分管範圍約定，第2 項︰「本大樓之汽車停車空間
      ，依相關法令劃定分社於地下1~4 層，由各該車位承購戶
      在各劃定分管範圍內為管理使用、收益或處分。未購買汽
      車停車空間者已充分認知其房地總價並未包含汽車停車空
      間持分面積及汽車停車空間價格，除共同利益之使用外，
      已確認並同意對本社區之汽車停車空間無任何權利，包括
      持分所有權及管理使用權。」
   6、第21條契約效力，第1 項︰「雙方瞭解並同意本房地暨停
      車空間之各項買賣條件、標的物內容、範圍及乙方之簽約
      人承諾事項均已明列於本契約書中，一切權利及義務皆以
      本契約書面約定為準，取代先前一切口頭、書面約定。」
      ，第2 項︰「本契約書之附件及附圖為本契約之一部分，
      甲乙雙方同意本契約（含附件及附圖）需加蓋騎縫章，方
      同本契約效力。」
（二）原告於97年5 月21日登記取得系爭不動產所有權應有部分
      ，其登記取得之主建物、附屬建物、共同使用部分之建號
      、門牌、權利範圍及折算相當之坪數面積如下︰
   1、主建物︰北投區○○段○○段32148 建號（以下逕稱建號
      ）、門牌北投區○○路26號5 樓之3 ，層次總面積134.87
      平方公尺；附屬建物陽台、雨遮各15.11 平方公尺、2.65
      平方公尺；以上面積共計152.63平方公尺，所有權權利範
      圍全部。折算面積46.16坪。
   2、32148 建號所屬共用部分︰同小段32176 建號、總面積6,
      266.18平方公尺（含1 、2 層、地下1 、2 、3 、4 層）
      ，權利範圍100000分之617 。折算11.69坪。
   3、32148 建號所屬共用部分︰同小段32177 建號、總面積5,
      712.23平方公尺（含地下1 、2 、3 、4層），權利範圍
      10000分之15。折算面積2.59坪。
   4、32148 建號所屬共用部分︰同小段32179 建號、總面積2,
      529.12平方公尺（含2 至28層及屋頂突出物），權利範圍
      100000分之1074。折算面積8.21坪。
      以上包含32177 建號計算，總面積應為68.65 坪，如不含
      32177建號，應為66.06坪。
（三）被告係以系爭房屋總坪數68.65 坪，每坪單價30萬元，連
      同系爭停車位空間價款100 萬元，核計系爭賣賣契約總價
      金為2,159 萬5,000元，原告已全數給付被告。
      以上各項，有兩造分別提出之系爭買賣契約、土地暨建物
      登記謄本等影本附卷可稽，並為兩造所不爭執，均堪信為
      真實。
五、爭點之論述︰
    本件之爭點在於︰系爭買賣契約第2 條第2 項約定之共同使
    用部分，是否包含32177 建號？原告就32177 建號應有部分
    折算之面積2.59坪是否應計入系爭房屋面積？
    茲論述如下︰
（一）32177 建號係32148 建號所屬區分所有建物之共用部分，
      並非獨立之建物︰
      查，32177 建號係32148 建號所在「北投正隆儷池社區」
      之共用部分，登記門牌為臺北市○○區○○路33號3 樓等
      共用部分，登記範圍則為地下1 、2 、3 、4 層，面積各
      412.82平方公尺、965.88平方公尺、2,738.56平方公尺、
      1,594.97平方公尺，總面積5,712.23平方公尺，並非獨立
      之建物，32148 建號主建物就32177 號之權利範圍為1000
      0 分之15，有32177 建號及32148 建號之建物登記謄本在
      卷可稽，是以32148 建號之所有權範圍，當然包含其就32
      177 建號之權利範圍，要屬無疑。
（二）第2 條第2 項約定之共同使用部分，應包含32177 建號，
      原告就32177 建號應有部分折算之2.59坪應計入系爭房屋
      之總面積︰
      原告雖主張︰依第4 條1 項約定，系爭房屋買賣價金不含
      停車位之空間價款，兩造亦口頭約定系爭停車位以100 萬
      元計價，被告重複計算伊就32177 建號之坪數2.59坪云云
      ，然為被告所否認。經核︰
   1、關於系爭買賣契約約定內容之效力，第21條第1 項已明文
      「…明列於本契約書中，一切權利及義務皆以本契約書面
      約定為準，取代先前一切口頭、書面約定。」等文，就系
      爭買賣契約權利義務事項，自應以系爭買賣契約之書面內
      容定之，原告執以兩造口頭約定云云，要非可採。
   2、由第4 條第1 項有關房屋面積誤差及價款找補之約定內容
      觀之，可知系爭買賣契約總價金之計算，包含兩部分，即
      系爭房屋面積計算找補所得之價金以及固定之「停車空間
      價款」100 萬元。是應審論者，乃系爭買賣契約有關系爭
      房屋面積，究係如何約定？就此，第2 條第2 項係明文系
      爭房屋面積包含主建物、附屬建物及共同使用部分，關於
      共同使用部分，並未排除某一特定之共同使用部分，則以
      該約定之文義而言，解釋上自包含所有之共同使用部分。
      而32148 建號之所有權範圍，當然包含其就32177 建號之
      權利範圍，業如上述。是則，倘無其他除外規定，原告就
      32177 建號應有部分折算之面積，即應計入系爭房屋總面
      積之範圍。
   3、而除前揭第4 條第1 項已規定「停車空間價款」之概念外
      ，觀諸系爭買賣契約第13條第2 項有關「…未購買汽車停
      車空間者已充分認知其房地總價並未包含汽車停車空間持
      分面積及汽車停車空間價格…」之內容，亦可知系爭買賣
      契約有關停車位之描述及價金之計算，區分為「停車空間
      持分面積」及「停車空間價款」兩種概念，並非以「停車
      空間價款」排除「停車空間持分面積」，甚為顯然。除此
      之外，綜觀系爭買賣契約所有條款，並無計算系爭房屋總
      面積應將32177 建號之權利範圍除外之約定，參諸前述說
      明，自當予以計入為是。
   4、至於原告另主張被告據以計算之總坪數68.65 坪，與系爭
      買賣契約所載約65坪，相去3.65坪，總價差高達109 萬5,
      000 元，一般不動產交易不可能約定價款找補條款，應重
      新約定，依伊主張系爭房屋總坪數66.06 坪，誤差僅1.06
      坪，較為相近，當事人真意系爭房屋實際坪數應為66.06
      坪乙節。考以房屋實際登記面積與系爭買賣契約約定概數
      相近，乃至誤差在百分之1 以內者，係屬無庸找補之範圍
      ，面積誤差超過百分之1 者，始為第4 條規定價款找補之
      規範目的所在，原告捨系爭買賣契約文義內容，以面積誤
      差大小解釋當事人之真意，亦非可採。另原告復主張︰依
      系爭買賣契約引為契約內容之附件即被告與建商之合建
      契約關於地下室法定停車位分配原則，要無系爭停車位所
      有權人，尚須支付所謂停車空間價格之約定，且無停車位
      所有權及管理使用權之概念區分云云。然兩造間系爭買賣
      契約，與被告和建商之合建契約，究屬不同之法律關係，
      有關權利義務事項，仍應依各別契約條款予以解釋。系爭
      買賣契約兩造間確有「停車空間價款」之約定，乃前揭第
      4 條第1 項、第13條第2 項所明定，原告爭執並無系爭停
      車位所有權人，尚須支付停車空間價格之約定云云，顯與
      系爭買賣契約約款內容不合，亦無足取。又原告主張︰系
      爭房屋所有權狀內已明白將「共用部分」及「停車位部分
      」予以區分云云，亦與前述32177 建號、32148 建號之建
      物登記謄本所示32177 建號屬共用部分之登載不合，自非
      有據，尤不足憑認32177 建號非屬第2 條第2 項所規定「
      共同使用部分」之範圍。
   5、綜上所述，第2 條第2 項約定之共同使用部分，應包含32
      177 建號，原告就32177 建號應有部分折算之2.59坪自應
      計入系爭房屋之總面積。是則被告以系爭房屋總面積68.6
      5 坪為核算系爭買賣契約總價金之基礎，即非無據。原告
      主張被告重複計算2.59坪致其溢繳價金77萬7,000 元等節
      ，自不足憑採。
六、從而，原告本於民法第179 條不當得利規定之法律關係，請
    求被告給付77萬7,000 元及自起訴狀繕本送達翌日起至清償
    日止，按年息百分之5 計算之利息，為無理由，應予駁回。
七、原告之訴既經駁回，其假執行之聲請，即失所附麗，應併予
    駁回。
八、本件事證已臻明確，兩造所為其他主張陳述並所提證據，經
    審酌後，認均與本件之結論無礙，爰不一一詳予論述，附此
    敘明。
九、據上論結，本件原告之訴為無理由，依民事訴訟法第78條，
    判決如主文。
中    華    民    國    98    年    10    月    14    日
                  民事第三庭法  官  施月燿
以上正本係照原本作成。
如對本判決上訴，應於判決送達後20日內向本院提出上訴狀。
中    華    民    國    98    年    10    月    26    日
                            書記官  于耀文


司法院資訊處製作；財團法人民間司法改革基金會備份。
